【裁判字號】    92,訴,178
【裁判日期】    920407
【裁判案由】    殺人未遂等
【裁判全文】
臺灣高雄地方法院刑事判決                          九十二年度訴字第一七八號
    公  訴  人  臺灣高雄地方法院檢察署檢察官
    被      告  乙○○
    指定辯護人  本院公設辯護人  黃之中
右列被告因殺人未遂案件，經檢察官提起公訴（九十一年度偵字第二五三四○號），
本院判決如左：
    主  文
乙○○殺人未遂，處有期徒刑參年陸月；又對於公務員依法執行職務時，施強暴，處
有期徒刑參月。應執行有期徒刑參年捌月，並應於刑之執行完畢或赦免後，令入相當
之處所施以監護貳年。
    事  實
一、乙○○患有慢性精神分裂症，自民國八十五年間起即有因前開疾病陸續就醫之紀
    錄，有自語、幻聽、幻視等現象，對於外界事務之判斷能力，較普通人之平均程
    度顯然減退，為精神耗弱之人。於民國九十一年十一月十七日上午十時三十分許
    ，乙○○因罹患慢性精神分裂症，對現實判斷力因幻聽、妄想等精神症狀而為錯
    誤或簡化判斷傾向之精神耗弱狀態下，見鄰居甲○○正欲離開其父位於高雄縣大
    寮鄉○○村○○路十九之十四號之住處，因幻聽誤以為甲○○對其出言不遜，遂
    前往高雄縣大寮鄉○○村○○路十九之十四號前質問甲○○，竟基於傷害之犯意
    ，以拳頭毆打甲○○之右臉二下，以腳踢甲○○身體多次（未成傷），並以拳頭
    毆打甲○○父親之臉部，以腳踢甲○○母親之腰部（此部分未據告訴），隨即返
    回高雄縣大寮鄉○○村○○路十九之十一號住處，甲○○亦立即以電話報警。乙
    ○○因認甲○○不理會其警告，竟另萌殺人之犯意，自其家中取出非其所有、刀
    刃長約二十公分之水果刀一把，衝至高雄縣大寮鄉○○村○○路十九之十四號前
    ，左手持前開水果刀猛力刺向甲○○之胸腹部位置，甲○○見狀立即以左手阻擋
    ，始未遭直接刺中胸腹部，然甲○○亦因以左手阻擋而受有左前臂深裂傷（七×
    七公分）併尺側屈腕肌腱受損之傷害，甲○○並因重心不穩倒地，乙○○見狀即
    接續以腳踢甲○○身體多次，再持前開水果刀猛力刺向甲○○之左大腿，致甲○
    ○受有左大腿深裂傷（三×二公分）併股外側肌部分受損之傷害，前開水果刀亦
    因用力過猛而斷裂成二截，惟乙○○仍不罷休，復持路旁不詳人所有之小圓桌一
    張欲丟向甲○○，幸經高雄縣警察局林園分局忠義派出所員警溫明展、邱永瑞據
    報前往現場處理制伏，並速將甲○○送醫急救，甲○○始倖免於死。不料，員警
    溫明展、邱永瑞（二人均有穿著警察制服）於制伏乙○○後，於依法執行職務而
    欲使用手銬逮捕現行犯之乙○○時，乙○○竟另基於妨害公務之犯意，利用溫明
    展拿取手銬之機會，施以用左手毆打溫明展臉部，並用左腳踢溫明展腹部之強暴
    行為，對於公務員依法執行職務時施強暴，致溫明展受有頭部外傷、左脅腹挫傷
    之傷害（傷害部分未據告訴），嗣經其他警員到場支援，始將乙○○逮捕至警局
    ，並於現場扣得已斷裂之水果刀一把。
二、案經甲○○訴由及高雄縣警察局林園分局報請臺灣高雄地方法院檢察署檢察官偵
    查起訴。
    理  由
一、訊據被告乙○○固坦承於九十一年十一月十七日上午十時三十分許，在高雄縣大
    寮鄉○○村○○路十九之十四號前，持水果刀刺傷告訴人甲○○，及毆打依法執
    行職務之員警溫明展之事實，惟矢口否認有何公訴人所指之犯行，辯稱：伊是因
    為幻聽所以才會毆打甲○○，回家去拿刀是為了要甲○○不要繼續騷擾伊，但甲
    ○○屢勸不聽，所以才會打他，刀子是不小心滑進去的，並不是故意要刺甲○○
    ，後來因為溫明展、邱永瑞二人突然從後面抓伊，伊並不知道二人是警察，所以
    才會打溫明展云云。
二、經查：
  (一)被告於九十一年十一月十七日上午十時三十分許，在高雄縣大寮鄉○○村○○路
    十九之十四號前，左手持刀刃長約二十公分之水果刀，猛力刺向告訴人甲○○之
    胸腹部位置，因告訴人甲○○以左手阻擋而未直接刺入胸腹部，並於告訴人甲○
    ○倒地後，接續以腳踢告訴人甲○○身體多次，再持前開水果刀猛力刺向告訴人
    甲○○之左大腿，致告訴人甲○○受有左前臂深裂傷（七×七公分）併尺側屈腕
    肌腱受損、左大腿深裂傷（三×二公分）併股外側肌部分受損之傷害，復持路旁
    不詳人所有之小圓桌一張欲丟向告訴人甲○○，幸經高雄縣警察局林園分局忠義
    派出所員警溫明展、邱永瑞據報前往現場處理而制伏等情，已經告訴人甲○○指
    述：「、、、探視完約上午十點三十分要騎車離開，在我家住處前，他就衝過來
    用拳頭打我的右臉，警訊筆錄可能是寫錯，確實是右臉，他打我二拳，我跟車子
    摔倒在地上，又用腳踢我好幾下，我父母親也站在門口，也都被他打，我立刻跑
    出去報警，他就先回他家，我站在我家門口等警察，過五、六分鐘，被告就拿一
    把水果刀走出來，他媽媽的朋友有跟他講話，講什麼我不清楚，他突然跑過來，
    我躲到鄰居家，他就衝過來用水果刀砍我的左手腕一刀，我倒在地上，又踢我，
    後來又拿刀刺我的左大腿，他又要拿圓桌子丟向我，警察就來了，刀子如何斷的
    我不清楚，確定是被刺二刀，我都沒有跟他講話，也沒有發生言語衝突，被告刺
    我第一刀是要刺我心臟，我用左手擋才被砍到。」等語綦詳（見九十一年十二月
    十六日偵訊筆錄），核與證人即到場處理之員警溫明展、邱永瑞證述情節相符，
    並有斷裂為二截之水果刀一把扣案及聖若瑟醫院九十一年十一月十七日診斷證明
    書一紙、九十一年十二月十四日驗傷診斷書一紙、照片五張、證人溫明展書寫之
    報告書一紙、高雄縣警察局林園分局扣押筆錄一紙、聖若瑟醫院九十一年十二月
    十三日高縣聖醫（九一）字第○九○號函附之病歷資料一份附卷可稽；且被告前
    於警訊中供稱：「我因為聽到甲○○講一些毀謗、刺激的話，所以我於九十一年
    十一月十七日上午十時三十分許，到他父親住處大寮鄉○○路十九之十四號找甲
    ○○理論，但他態度不好，所以我就揍他，並警告他不要再講刺激我的話，但甲
    ○○不聽，我就回家拿水果刀在文化路十九之十四號前刺傷他的左手手臂後，我
    又揍他的父母親，這時忠義派出所警員到場好意勸解，要把我們拉開，、、、。
    」等語（見九十一年十一月十七日警訊筆錄），其於偵訊中亦供稱：「那天早上
    看到他在家門口，我主動過去跟他講話，質問他有沒有要打我、殺我，他說沒有
    ，我就用右腳踢他的頭，我回家之後，坐在家門口看到他們一堆在討論，我警告
    他們回家，但他們不理我，我就進屋子拿水果刀，刀子連刀柄約三十公分左右，
    我拿刀走向甲○○，本來要刺他的肚子，因我用左手拿刀，所以刺不準，刺到他
    的左手臂，刀子刺下去刀柄就斷了，所以我沒有再刺他，刺完之後，我還用腳踢
    他的腳二、三次，本來還想拿桌子摔他，後來鄰居出來勸，我就算了。」等語（
    見九十一年十一月二十七日偵訊筆錄），其於檢察官聲請羈押移送本院時亦稱：
    「之前甲○○有恐嚇我，我去甲○○位於高雄縣大寮鄉○○路十九之十四號他爸
    爸家，我與他是隔壁鄰居，第一階段，我問甲○○有無恐嚇我，他說沒有，我就
    打他，第二階段，他一直用言語激怒我，我就警告他不要再激怒我，否則我就把
    你處理掉，然後，我就回我文化路十九之十一號拿不是我的水果刀子，我原本想
    刺他的肚子，但是只有刺到他的手臂。」、「第三階段我已經很生氣了，我有要
    殺死他的意思，現在我知道錯了。」等語（見九十一年十一月十七日訊問筆錄）
    ，顯見被告係因誤認告訴人甲○○對其出言不遜，始持水果刀欲刺向告訴人甲○
    ○之腹部，然因告訴人甲○○以左手阻擋，始未刺中腹部；且以告訴人甲○○所
    受之刀傷共有二處，分別位在左前臂及左大腿，其左前臂之傷口為七×七公分，
    左大腿之傷口為三×二公分，有聖若瑟醫院九十一年十一月十七日診斷證明書一
    紙、九十一年十二月十四日驗傷診斷書一紙及聖若瑟醫院九十一年十二月十三日
    高縣聖醫（九一）字第○九○號函附之病歷資料一份在卷可稽，倘如被告所言，
    係因不慎誤傷告訴人甲○○，豈有連續誤傷二次之理，而其傷口又豈有如此深之
    可能；況被告持以刺傷告訴人甲○○之水果刀，亦因用力過猛而斷裂為二，有斷
    裂為二截之水果刀一把扣案可稽，由此更可見被告用力之猛，是被告辯稱係因不
    慎刺傷告訴人甲○○之詞，顯無可採，先予敘明。
  (二)又按殺人與傷害人致死之區別，應以加害人有無殺意為斷，不能因與被害人素不
    相識，原無宿怨，即認為無殺人之故意（最高法院五十一年台上字第一二九一號
    判例可參）。次按殺人罪與傷害罪之區別，本視加害人有無殺意為斷，被害人所
    受傷害多寡，及是否為致命部位，雖有時可藉為認定有無殺意之心證，不能據為
    絕對之標準，然加害人之下手情形如何，於審究犯意方面，仍不失為重要參考資
    料。至行為人之精神耗弱乃適用刑法第十九條第二項得減輕其刑與否之問題，若
    行為時之是否故意殺人，仍須就其當時之意識作用審認判斷（最高法院四十七年
    台上字第六五九號判決可資參照）。查被告持以刺傷告訴人甲○○之水果刀，刀
    刃部分長約二十公分，刀峰銳利，有水果刀一把扣案可稽，而人體之胸腹部，內
    藏人體多種重要器官，並缺乏堅硬骨骼之保護，一旦以利刃刺入，極有可能因刺
    中重要臟器，如肝臟、肺臟，導致人體因大量內出血而死亡等情，乃一般人所週
    知之事，而本件被告係因誤認告訴人甲○○對其出言不遜，故欲持水果刀刺向其
    胸腹部，然因告訴人甲○○以左手阻擋始未被刺中等情，已如前述，告訴人甲○
    ○因以左手阻擋被告之攻勢，致其左手受有左前臂深裂傷（七×七公分）併尺側
    屈腕肌腱受損之傷害，有聖若瑟醫院九十一年十一月十七日診斷證明書一紙、九
    十一年十二月十四日驗傷診斷書一紙及聖若瑟醫院九十一年十二月十三日高縣聖
    醫（九一）字第○九○號函附之病歷資料一份在卷可稽，以告訴人甲○○左手所
    受傷勢之深，顯見被告攻擊時用力之猛。是綜合以上各情以觀，被告所持用之兇
    器乃鋒利之水果刀，被告竟因誤認告訴人甲○○對其出言不遜，即持刀刺向內藏
    多種重要器官，且無堅硬骨骼可供保護之告訴人甲○○胸腹部，輔以被告攻擊時
    用力之猛，足見被告確有殺人之故意甚明，參酌於告訴人甲○○倒地後，被告仍
    繼續持刀刺擊告訴人甲○○之大腿，其使用之水果刀並因用力過猛而斷裂，被告
    仍不以為足，仍欲持圓桌丟向告訴人甲○○，益見被告殺意之堅，被告辯稱其無
    殺人之故意，尚無可採，事證明確，被告殺人未遂部分之犯行，堪予認定。
  (三)又被告妨害公務部分之犯行，已經證人溫明展於偵查中證稱：「、、、被害人已
    躺在地上流血，我們二人上前阻止他，我抓他左手，邱永瑞抓他右手，因他是現
    行犯，所以要用手銬逮捕他，他說他要回家，我們叫他不許動，他趁我拿手銬時
    用左手打我的臉，再用左腳踢我腹部，我受傷之後就請求其他同仁支援，邱永瑞
    看住他跟著他回家，等支援的警力到達，後來我就到醫院就醫，當時我身上穿制
    服，是騎警車過去，鳴警笛要他住手，但他也沒住手，才上前去抓他。」等語綦
    詳（見九十一年十一月二十七日偵訊筆錄），核與證人邱永瑞證述情節相符，且
    被告前偵查中亦供稱：「、、、我走離開五到十步，二位員警就過來了，二位員
    警都穿制服，一個抓衣領，一個拿肩膀，叫我不要走，我要回家抽煙休息，所以
    叫他們放手，他們不放手，我就用左手打溫明展的頭部，用腳踢他的肚子，警察
    要拔槍，我就走回家。」等語（見九十一年十一月二十七日偵訊筆錄），顯見二
    位員警溫明展、邱永瑞當時確均係著警察制服到達現場，被告自無不知證人溫明
    展、邱永瑞為警員之理。被告既明知證人溫明展、邱永瑞為員警，竟於渠等執行
    職務時，毆打員警，是被告有妨害公務之故意，亦堪認定。被告辯稱不知證人溫
    明展、邱永瑞為員警，洵無可採。事證明確，被告妨害公務部分之犯行，亦堪認
    定。
三、核被告乙○○所為，係犯刑法第二百七十一條第二項、第一項之殺人未遂罪、同
    法第一百三十五條第一項妨害公務罪。被告所犯上開二罪，犯意各別，行為互殊
    ，應予分論併罰。又被告已著手於殺人行為之實施，而未至死亡之結果，為未遂
    犯，應依刑法第二十六條前段之規定減輕其刑。又被告經送請高雄市立凱旋醫院
    鑑定其案發當時之精神狀況是否達於心神喪失或精神耗弱程度，結果認：「(一)九
    十二年二月十二日，被告由法警護送及母親陪同來院精神鑑定檢查，其母向本院
    社工師報告，被告自九十一年十一月十六日半夜看電視，又打○二○四色情電話
    、失眠，次日早醒，重複提及性需求，醫師檢查其精神狀態，發現他講話不現實
    （自稱禪宗祖師），情緒激動，問他何故來院，他回答：做鑑定，法官指定的，
    跟人吵架、打架，對象是甲○○，以前的鄰居，他們家有吵架，常無緣無故恐嚇
    他；沒有記住那一天，當時發生時，被告的耳朵有聽到「打死、打死的聲音」，
    因此發生打架。第一次打架後，甲○○及其妻，去了再回來，被告說他回家拿水
    果刀，本來只是嚇他們，後來被告自稱他一下子變成抓狂及無法控制自己（沒有
    幻聽），才發生殺甲○○及打警察，被告向醫師承認當天他尚未服用本院之藥物
    治療。(二)九十二年二月十九日，人格特質衡鑑報告：被告自信心缺乏，行事易衝
    動，情緒控制力差，人際關係退縮，對外界環境猜疑心強，與人難維持合適的人
    際關係。(三)九十二年二月十九日，心理衡鑑報告：會談過程語無倫次及答非所問
    之情形，智能表現屬於邊緣程度（總智商七十四），其抽象思考、推理和組織判
    斷能力皆差，自我能力及自我控制衝動能力減弱，心智狀況有退化現象，綜合衡
    鑑結果為精神病患。(四)檢閱法院檢送之相關筆錄記載：發現被害人之供詞：他與
    被告無恩怨，亦無言語衝突，是鄰居關係，又說於案發前，看見被告口中唸唸有
    詞，向他走來，就發生毆打事件，以後之被殺傷事件其間，距報警和等警察來處
    理，至少相隔、五、六分鐘，以後才發生殺傷事件及毆警事件。(五)九十一年十一
    月十四日本院門診記載有幻聽及不規則服藥等現象。綜合以上各情得到鑑定之結
    論：被告為治療效果不彰之慢性精神分裂病人，他於案發之前半段受幻聽之直接
    控制，而處於精神喪失之程度，至於後半段僅受到衝動控制能力差而發生之行為
    ，故僅處於精神耗弱之程度。」，有高雄市立凱旋醫院九十二年三月二十一日高
    市凱醫成字第○九二○○○○三二○號函附之精神鑑定書一份在卷可參，是被告
    於殺傷告訴人甲○○及毆打員警時，精神處於精神耗弱程度之情形，堪予認定，
    應依刑法第十九條第二項規定減輕其刑。又被告所犯殺人未遂罪部分，同時有二
  種以上刑之減輕事由，應依刑法第七十條規定遞減之。爰審酌被告僅因懷疑告訴
    人甲○○對其出言不遜，即持刀刺向告訴人甲○○之胸腹部及大腿，見告訴人甲
    ○○倒地後，仍欲持圓桌攻擊告訴人甲○○，情節非輕，幸因告訴人甲○○即時
    以左手阻擋及警方即時到場處理，始未釀成巨禍，且於警方到場處理時，竟出手
    毆打員警，行為誠屬不當，惟念其應係受精神疾病影響其自我控制能力等一切情
    狀，各量處如主文所示之刑，並定其應執行之刑。另扣案之水果刀一把，並非被
    告所有，業據被告供稱：該刀係從家中帶出，由家裡之人購買等語明確，是依法
    不得宣告沒收，附此敘明。
四、末按因精神耗弱或瘖啞而減輕其刑者，得於刑之執行完畢或赦免後，令入相當處
    所施以監護，刑法第八十七條第二項定有明文。本院審酌前開精神鑑定報告書內
    載「鑑於過去治療成效失敗，今後務必在安全戒護下予長期強制治療，才能防範
    社會不定時炸彈之發生。」之建議，及被告因懷疑他人可能對之誹謗、加害即持
    刀加以傷害，對他人生命、財產及社會治安均有高度危險性，認被告有受保安處
    分之必要，爰依前揭規定諭知，被告於刑之執行完畢或赦免後令入相當之處所，
    施以監護二年，期依保安處分執行法第四十六條、第四十七條規定送往相當精神
    病醫院或其他醫療團體，予以適當之治療及監視其行動，以資照顧。
據上論結，應依刑事訴訟法第二百九十九條第一項前段，刑法第一百三十五條第一項
、第二百七十一條第二項、第一項、第二十六條前段、第十九條第二項、第五十一條
第五款、第八十七條第二項、第三項，罰金罰鍰提高標準條例第一條前段，判決如主
文。
本案經檢察官楊碧瑛到庭執行職務。
中      華      民      國    九十二    年      四      月      七      日
                                  臺灣高雄地方法院刑事庭
                                      法  官    曾  淑  娟
右正本證明與原本無異。
如不服本判決，應於判決送達後十日內，向本院提出上訴狀。
                                      書記官    呂  怜  勳
中      華      民      國    九十二    年      四      月      七      日
附錄本判決論罪科刑法條：
中華民國刑法第一百三十五條第一項
對於公務員依法執行職務時，施強暴脅迫者，處三年以下有期徒刑、拘役或三百元以
下罰金。
中華民國刑法第二百七十一條
殺人者，處死刑、無期徒刑或十年以上有期徒刑。
前項之未遂犯罰之。
預備犯第一項之罪者，處二年以下有期徒刑。


司法院資訊處製作；財團法人民間司法改革基金會備份。
